臺灣高等法院民事判決　九十年度上字第一三六五號
　　　上　訴　人　　庚○○
　　　　　　　　　　辛○○
　　　　　　　　　　巳○○○ .
　　　　　　　　　　戊○○
　　　　　　　　　　甲○○
　　　　　　　　　　子○○
　　　　　　　　　　丑○○
　　　　　　　　　　午○○
　　　　　　　　　　壬○○
　　　　　　　　　　丙○○
　　　　　　　　　　癸○○
　　　　　　　　　　丁○○
　　　　　　　　　　寅○○
　　　　　　　　　　辰○○
　　　　　　　　　　乙○○○
　　　　　　　　　　未○○
　　　　　　　　　　卯○○
　　　被 上訴 人　　申○○
　　　訴訟代理人　　鄭玉端
右當事人間租佃爭議事件，上訴人對於中華民國九十年七月二十三日臺灣臺北地方法
院九十年度訴字第一三七七號第一審判決提起上訴，本院判決如左：
    主    文
上訴駁回。
第二審訴訟費用由上訴人負擔。
    事    實
甲、上訴人方面：
一、聲明：
  (一)原判決廢棄。
  (二)被上訴人應將如原判決附表所示之土地及房屋返還上訴人。
  (三)願供擔保，請准宣告假執行。
二、陳述：除與原判決記載相同者外，補稱略以：
  (一)查債務人之履行債務，須就全部債務而為清償，始足以保護債權人之利益，故債
    務人無為一部清償之權利，為民法第三百十八條第一項前段所明定，本件被上訴
    人於上訴人催告其積欠租谷後，以上訴人所催告之租谷內已罹於時效之部分拒絕
    給付，而給付上訴人十六萬五千七百二十六元，此項清償僅抵一三一五二台斤之
    金額，尚未罹於時效之六五八．五台斤，未據被上訴人清償，依民法第三百十八
    條第一項前段規定，被上訴人並無為一部清償之權利，則依民法第三百零九條第
    一項反面解釋，而認為被上訴人未依債之本旨清償，自不生清償之效力，此所謂
    債之本旨，係指被上訴人積欠租谷達二年以上之總額，依耕地三七五減租條例第
    十七條第一項第三款規定，上訴人即可予以終止耕地租約，但上訴人依法應先限
    期催告被上訴人給付，於其不為給付時，上訴人始得終止租約，被上訴人為免被
    終止租約，則應依債之本旨為給付，因被上訴人並無為一部清償之權利，為民法
    第三百十八條第一項所明定，則應將已積欠租谷達二年以上總額之租谷全部清償
    ，才能將積欠租谷達二年以上總額之事實消除，被上訴人為一部之清償，並不能
    將已積租谷達二年以上總額之事實消除，原判決引用最高法院八十四年台上字第
    二五一六號判決，以被上訴人已為一部清償，且由上訴人領受，債之關係於清償
    之範圍內消滅，而認上訴人所為終止租約之意思表示不生終生租約之效力，實屬
    違誤，因八十四年台上字第二五一六號判決係指一般單純債之關係，在未有遲延
    給付前所為之一部清償，就其已清償之範圍內，債之關係消滅，但在遲延給付，
    而會發生契約之解除或終止之情形下，債務人於受催告履行時，因依民法第三百
    十八條第一項前段之規定，債務人並無一部清償之權利，則應全部清償，才能免
    除被解除或終止契約之效力，本件被上訴人於上訴人以其積欠租谷達二年以上，
    催告其清償，被上訴人僅為一部分之清償，依民法第三百十八條第一項前段、第
    三百零九條第一項反面解釋及最高法院三十九年台上字第一三五五號判例，應認
    被上訴人未依債之本旨清償，自不生清償之效力，上訴人因被上訴人未依債之本
    旨為清償，而予終止租約，依上揭規定及判例，依法自生終止租約之效力，原判
    決顯係違背上揭規定及判例至明。
  (二)再查土地法第一百十三條規定「承租人不能按期支付繳交地租之全部而以一部支
    付時，出租人不得拒絕收受，承租人亦不得因其收受而推定為減租之承諾」，此
    項規定之立法意旨係在保護承租人平時得一部清償，亦即於不能按期交付地租之
    全部時，得以支付地租之一部，以預防欠租總額達二年以上之數目，非承租人已
    積欠地租達二年以上總額，經出租人催告後，尚得為一部清償，因此，承租人提
    出部分租金為清償，即非依債務本旨而為清償，既非依債務本旨而為清償，自不
    生清償效力，故原判決所引用之最高法院八十四年台上字第二五一六號判決，係
    指土地法第一百十三條規定之情形，亦即承租人平時不能按期交付地租之全部時
    ，得以支付地租之一部，承租人就其支付之部分債之關係消滅；然在承租人積欠
    地租達二年以上總額，經出租人催告給付時，承租人即無為一部清償之權利，其
    為一部清償時，即非依債之本旨履行，自不生清償之效力，故原判決引用最高法
    院八十四年台上字第二五一六號判決指被上訴人於積欠租谷達二年以上之總額後
    ，尚得為一部清償，應屬違誤。
  (三)綜上所陳，本件被上訴人積欠地租達二年以上之總額，經催告而未依債之本旨履
    行，上訴人予以終止租約，應為法之所許，且兩造間已將地租之實物變更為被上
    訴人以現金寄交上訴人，並非往取債務，原判決理由既違背法令，應無以維持。
三、證據：除援用第一審所提證據外，補提台灣省台北縣私有耕地租約及被上訴人新
    店一支郵局第十八號存證信函影本各一件為證。
乙、被上訴人方面：
一、聲明：
  (一)上訴駁回。
  (二)如受不利之判決，願供擔保請准免為假執行。
二、陳述：除與原判決記載相同者外，補稱略以：
  (一)兩造所訂三七五租約新店溪洲段四八－一、四九、五三－二等三筆旱地正產物為
    甘藷，四七、五三、五九－二、五三－一等四筆田地因上訴人七十六年至七十八
    年間土地改良不當，田地高出地面約一公尺以上亦久已無法種植水稻而改種其他
    作物。上訴人謂被上訴人所種者皆為蓬萊水稻，顯與事實不符。況租約明載應納
    地租之方式有兩種，甲為繳納實物，乙為繳納現金。若依現金繳納時按應繳實物
    數額議定代金。上訴人要求以政府計劃價格換算稻谷斤數顯然與法、理不合。因
    為依據行政院農業委員會第二辦公室九十年三月二日（九０）農貳(二)字第九０一
    一０一六一號函示：「計劃價」係政府為穩定糧價，提高農民收益按估計之生產
    成本加合理利潤訂定之保價收購價格，「輔導價」係收購農民餘糧用於輔助計劃
    收購不足之價格。且依行政院農業委員會收購公糧稻穀作業要點規定，審核標準
    必須地目屬田，且輪值種稻期間確實種稻者，才給予計劃收購及輔導收購。系爭
    七筆承租土地確無種植水稻。被上訴人以高於輔導收購價格十八元而略低於限量
    計劃收購價格二十一元之每公斤二十元給付，已高於市場每期平均價甚多，完全
    符合民法誠實信用之原則。換言之被上訴人已給付之十六萬五千七百二十六元已
    完全清償八十四年至八十八年及八十九年一期合計一三八一０．五斤之債務。上
    訴人所謂尚差六五八．五斤未為給付，此乃因稻谷價格認定上之不同而生之爭議
    。從而衍生上訴人主張「債務人無一部分清償之權利」「未依債務本旨所為之給
    付，不生清償之效力」「被上訴人積欠租金已達二年之總和，應終止合約」，殊
    不足採。
  (二)又耕地出租人以承租人積欠地租達二年之總額為原因終止租約，應依民法第四百
    四十條第一項規定，定相當期限催告承租人支付，於往取債務，並須於催告期滿
    至承租人之住所收取，承租人仍不支付，出租人始得終止租約。最高法院八十六
    年台上字第三三二四號著有判例可資參照。原審依判例要旨暨被上訴人所提供之
    原耕地合約認定耕地租約之繳租地點在佃戶，本件租金債務為往取債務，應由上
    訴人至被上訴人住所收取租谷。而上訴人舉系爭耕地租約第四條甲款約定為：「
    繳納實物，地點定在  村（里）  戶繳納，期限定為每年旱季  月晚季  日」並
    未約在佃戶亦即給付地點並未約定而指摘原審有違誤，實與事實不合。因其所列
    耕地租約第四條乃空白之格式，正式合約則明載「繳納實物，地點在村（里）『
    佃』戶，繳納期間定為每年旱季『八』月晚季『十二』月。」原審進而認定被上
    訴人於接到八十九年八月十四日催告後即於八十九年八月十八日以新店永安郵局
    第五三號存證信函檢附十六萬五千七百二十六元匯票清償八十四年一期起至八十
    九年一期止之租金。經上訴人通知不足清償全部之租金後，被上訴人乃再檢附八
    千二百八十七元匯票清償租金差額。上訴人並未前往被上訴人住所收取租金，其
    亦坦承是認。則被上訴人並不應負遲延給付之責，上訴人自不得以被上訴人欠租
    為由終止系爭耕地租約。另上訴人辯稱被上訴人將部分租金寄達上訴人住所，足
    以證明本件租金並非往取之債，顯不足採。因往年皆由地主至被上訴人住所秤谷
    取租，或換給現金，被上訴人僅偶而選擇便宜行事，以郵寄租金而已，若因此認
    定為非往取之債實為無稽。
三、證據：援用原審立證方法。
    理    由
一、上訴人己○○於訴訟中死亡，由其繼承人巳○○○聲明承受訴訟，依法並無不合
    ，先予敘明。
二、上訴人起訴主張：坐落臺北縣新店市○○段溪洲小段四七、四八之一、四九、五
    三、五三之一、五三之二、五九之二地號等七筆田及旱土地及坐落臺北縣新店市
    ○○段溪洲小段五四地號土地上，門牌號碼：臺北縣新店市○○路一七四號建物
    ，原為上訴人辛○○、戊○○、己○○、庚○○、午○○及訴外人廖振坤、廖玉
    鳳共有，渠等將上開七筆田及旱土地出租與被上訴人耕作，並將上開建物無償提
    供被上訴人供作田寮之用。嗣廖振坤、廖玉鳳死亡，廖振坤之繼承人即林廖淑英
    、壬○○、癸○○、丙○○、丁○○、廖琡玲、未○○、廖琡平、寅○○及廖玉
    鳳之繼承人即甲○○、子○○、丑○○繼承為上開土地、建物之所有權人，並繼
    承廖振坤、廖玉鳳與被上訴人間之租賃關係。詎被上訴人自七十五年第一期起即
    一再積欠田租，迄至八十九年一期止，共計積欠稻谷一八九六九臺斤，積欠租金
    達二年以上，經全體共有人於八十九年八月十四日授權上訴人庚○○以新店六支
    局第一六六號存證信函催告結果，被上訴人僅清償十六萬五千七百二十六元，依
    臺灣糧食局蓬萊稻谷之收購價每臺斤為十二．六元計算，上開金額僅足以清償其
    所積欠一三一五二臺斤之稻谷，被上訴人仍積欠六五八．五臺斤租谷未為給付，
    依民法第三百十八條第一項前段規定、第第三百零九條第一項規定反面解釋，被
    上訴人所為之一部清償自不生清償之效力。上訴人旋再於八十九年九月一日授權
    上訴人庚○○以新店六支局第一七七號存證信函，以被上訴人積欠租金達二年以
    上為由，終止系爭耕地租約，兩造間已無租賃關係存在，為此提起本件訴訟請求
    被上訴人將上開土地、建物返還上訴人等語。
三、被上訴人則以：上訴人之租金請求權，其中七十五年至八十三年部分已罹於時效
    消滅，被上訴人自得拒絕給付。且依兩造簽訂之耕地租約所載，系爭臺北縣新店
    市○○段溪洲小段四八之一、四九、五三之二等三筆土地之正產物為甘藷，至四
    七、五三、五九之二、五三之一等四筆田地雖未列明正產物，但因上訴人七十六
    年至七十八年土地改良不當，田地高出地面約一公尺以上亦久已無法種植水稻而
    改種其他作物，上訴人主張被上訴人歷年種植者為蓬萊水稻，顯與事實不符。況
    租約明載應納地租之方式有兩種，甲為繳納實物，乙為繳納現金，本件租約並未
    載明係以蓬萊稻谷議定代金，上訴人主張以政府計劃價格換算稻谷斤數，亦非有
    理。本件土地確未種植水稻，被上訴人以高於輔導收購價格十八元而略低於限量
    計畫收購價格二十一元之每公斤二十元給付，已完全符合民法誠實信用之原則，
    被上訴人並無積欠租金達二年之事實，上訴人終止系爭耕地租約，於法不合，渠
    等自不得請求被上訴人返還上開土地、建物等語資為抗辯。
四、本件上訴人主張坐落臺北縣新店市○○段溪洲小段四七、四八之一、四九、五三
    、五三之一、五三之二、五九之二地號等七筆田及旱土地及坐落臺北縣新店市○
    ○段溪洲小段五四地號土地上，門牌號碼：臺北縣新店市○○路一七四號建物，
    原為上訴人辛○○、戊○○、己○○、庚○○、午○○及訴外人廖振坤、廖玉鳳
    共有，渠等將上開七筆田及旱土地出租與被上訴人耕作，並將上開建物無償提供
    被上訴人供作田寮之用。嗣廖振坤、廖玉鳳死亡，廖振坤之繼承人即林廖淑英、
    壬○○、癸○○、丙○○、丁○○、廖琡玲、未○○、廖琡平、寅○○及廖玉鳳
    之繼承人即甲○○、子○○、丑○○繼承為上開土地、建物之所有權人，並繼承
    廖振坤、廖玉鳳與被上訴人間之租賃關係。被上訴人自七十五年一期起至八十九
    年一期止，共計積欠稻谷一八九六九臺斤，經全體共有人於八十九年八月十四日
    授權上訴人庚○○以新店六支局第一六六號存證信函催告結果，被上訴人於八十
    九年八月十八日以新店永安郵局第五三號存證信函檢附十六萬五千七百二十六元
    匯票清償八十四年一期起至八十九年一期止之租金，上訴人則於八十九年九月一
    日授權上訴人庚○○以新店六支局第一七七號存證信函，以被上訴人積欠租金達
    二年以上為由，終止系爭耕地租約之事實，已據上訴人提出八十九年八月十四日
    新店六支局第一六六號存證信函及掛號郵件收件回執、八十九年八月十八日新店
    永安郵局第五三號存證信函、八十九年九月一日新店六支局第一七七號存證信函
    及掛號郵件收件回執等件為證，且為被上訴人所不爭，上訴人此部分主張，應堪
    信為真實。
五、又上訴人主張被上訴人於八十九年八月十八日所為之清償僅為一部清償，依法不
    生清償之效力，被上訴人積欠之租金已達二年以上，上訴人已於八十九年九月一
    日以新店六支局第一七七號存證信函終止系爭耕地租約，被上訴人自應將系爭土
    地、建物返還上訴人等語，則為被上訴人所否認，並以前詞置辯。是本件應審酌
    厥為：(1)於給付遲延後，債務人是否有部分清償之權利？(2)被上訴人所為租金之
    給付，是否足額？(3)本件是否為往取債務？縱認被上訴人給付之數額不足，上訴
    人未前往收取租金，是否得終止租約？茲分別說明如后：
六、給付遲延後債務人無部分清償之權利：
  (一)按在一般債之關係，依民法第三百十八條第一項前段規定，債務人原則上無為一
    部清償之權利，退步言，縱債務人有該條項但書規定，得為一部清償之情形，然
    債務人若仍不為清償而已陷於給付遲延者，債權人依民法第二百五十四條規定，
    於定相當期限催告而債務人仍不履行者，即取得契約解除權，此際，如債務人欲
    「消解」債權人上開解除權，自應於催告期限內為債務之履行，所謂「債務之履
    行」，自應解為「依債之本旨為全部之履行」，亦即依債權人所催告應履行之範
    圍為全部之履行，應不得再享有「一部清償」之權利，蓋債務人既已陷於給付遲
    延，其契約解除權即歸債權人享有，除非債務人已全部清償，方得使給付遲延之
    情狀消除，否則其債務尚屬部分存在，給付遲延之情狀仍繼續存在，則債權人仍
    得解除契約也。
  (二)在耕地租賃之情形，依土地法第一百十三條規定「承租人不能按期支付繳交地租
    之全部而以一部支付時，出租人不得拒絕收受，承租人亦不得因其收受而推定為
    減租之承諾」，承租人固得為一部清償，然此項規定之立法意旨係在保護承租人
    平時得一部清償，亦即於不能按期交付地租之全部時，得以支付地租之一部，以
    預防欠租總額達二年以上之數目。惟依前開說明，若承租人已超過二年未為租金
    之給付，而陷於給付遲延者，經出租人催告後，承租人即喪失為一部清償之權利
    ，故除非承租人於催告期限內已為全部清償，否則出租人自得以欠租總額達二年
    以上為由而終止契約。蓋苟不如此，則承租人於欠租二年以上受催告後，永遠可
    以取巧，故意遺留積欠不滿二年之租金，而透過部分清償之方式，以「消解」出
    租人之解除權，其結果，顯與法旨有違。故承租人於給付遲延欠租總額達二年以
    上經催告後，僅提出部分清償者，縱出租人仍予受領而在該清償範圍內發生一部
    清償之效力，惟承租人之給付遲延情狀既未消除，則出租人之契約終止權自不受
    影響。
七、本件被上訴人於催告後所為給付，尚不足額：
    本件被上訴人向上訴人承租之上開土地，其中系爭四七、五三、五三之一、五九
    之二等四筆田地，約定每年應納租谷為稻谷二五四五臺斤，分二期於每年八月、
    十二月繳納，其中系爭四八之一、四九、五三之二等三筆旱地，經原法院以七十
    三年度訴字第三九七三號判決租谷每年分八月、十二月繳納，每期繳納稻谷二百
    臺斤，被上訴人自八十四年起至八十九年第一期止，共積欠租谷一六、八一０．
    五台斤，此為二造所不爭執（見本院卷第四十一頁準備程序筆錄），復有耕地租
    約在卷可稽（見本院卷第五十九頁），被上訴人因積欠上開租谷，上訴人乃於八
    十九年八月十四日以新店六支局第一六六號存證信函定期催告被上訴人給付（見
    原審卷第六十二頁），則被上訴人已陷於給付遲延，且上訴人已踐行民法第二百
    五十四條之催告程序，可堪認定。而依八十四年一期起至八十九年一期臺灣糧食
    局蓬萊稻谷之計畫收購價每臺斤十二．六元計算，該積欠之租谷折算現金應為一
    七四、０一二元（12.6×13,810.5＝174,012.3），此復有行政院農業委員會編
    印之臺灣糧食統計要覽在卷可憑。然被上訴人於受上訴人上開催告後，於八十九
    年八月十八日僅清償一六五、七二六元（此為二造所不爭執），相當於一三、一
    五三台斤之租谷（165,726÷12.6＝13,152.8），尚不足六五七．五台斤（
    13,810.5－13,153＝657.5），則依前開說明，雖所欠之租金總額未達一年，然
    仍無解於其給付遲延責任之存在。至被上訴人稱其提出一六五、七二六元之清償
    ，係依稻谷市價折算現金云云，惟為上訴人所否認，被上訴人復未舉證以實其說
    ，此部分被上訴人所辯尚不足採。
八、本件為往取債務，上訴人未前往收取，不得終止租約：
  (一)按耕地出租人以承租人積欠地租達二年之總額為原因終止租約，應依民法第四百
    四十條第一項規定，定相當期限催告承租人支付，於往取債務，並須於催告期滿
    ，至承租人之住所收取，承租人仍不為支付，出租人始得終止租約，最高法院八
    十六年臺上字第三三二四號著有判例可資參照。查依系爭耕地租約第四條約定：
    「繳納實物地點定在佃戶」（見本院卷第五十九頁），足見本件租谷之清償地應
    在承租人即被上訴人住所，嗣雙方雖同意以現金折付代替租谷之給付，然兩造對
    於清償地既未有變更之合意，應仍依契約約定以承租人之住所為清償地，故本件
    屬往取債務，堪予認定。至上訴人以被上訴人於八十九年八月十八日清償一六五
    、七二六元係以存證信函郵寄匯票予上訴人，足見被上訴人已同意變更清償地云
    云，然為被上訴人所否認，上訴人復未舉證二造確有變更清償地之合意，自不得
    以被上訴人一時便宜之計主動匯款予上訴人，即認本件非往取債務。
  (二)依前所述，被上訴人固因未為全部清償而仍有給付遲延情事，然本件既為往取債
    務，上訴人自仍須於催告期滿，至被上訴人住所收取其餘不足之差額，若被上訴
    人仍不為給付，出租人始得終止租約。然本件上訴人於八十九年八月十四日以新
    店六支局第一六六號存證信函定期催告被上訴人給付租金後，被上訴人於八十九
    年八月十八日以新店永安郵局第五三號存證信函檢附十六萬五千七百二十六元匯
    票清償八十四年一期起至八十九年一期止之租金，經上訴人以上開匯票不足以清
    償積欠之全部租金為由，而於八十九年九月一日以新店六支局第一七七號存證信
    函終止系爭耕地租約後，被上訴人再於八十九年九月六日以新店永安郵局第五九
    號存證信函檢附八千二百八十七元匯票清償租金差額，上訴人並未前往被上訴人
    住所收取租金，復為上訴人所是認，並有各該存證信函附卷可憑（見原審卷第二
    六二頁至第二七三頁）。本件租金債務既為往取債務，應由上訴人至被上訴人住
    所收取租金，而上訴人於其催告期滿後，又尚未至被上訴人住所收取租金，依前
    所述，上訴人自不得以被上訴人欠租為由終止系爭耕地租約，其於八十九年九月
    一日以新店六支局第一七七號存證信函逕為終止系爭耕地租約之意思表示，於法
    不合，自不生終止之效力。則上訴人請求被上訴人應將系爭土地、建物返還，洵
    屬無據。
九、綜上所述，本件上訴人主張為不足採，被上訴人所辯，應屬可信，是則上訴人依
    耕地三七五減租條例第十七條第一項第三款規定終止租約，請求被上訴人應返還
    系爭土地及建物，為無理由，不應准許。其假執行之聲請，亦失所附麗，應併予
    駁回。原審為上訴人敗訴之判決，及駁回其假執行之聲請，於法並無不合。上訴
    意旨，指摘原判決不當，求予廢棄，為無理由，應予駁回。
十、本件事證已臻明確，兩造其餘之攻擊防禦方法及未經援用之證據，經本院斟酌後
    ，認為均不足以影響本判決之結果，自無逐一詳予論駁之必要，併此敘明。
十一、據上論結，本件上訴為無理由，依民事訴訟法第四百四十九條第一項、第七十
      八條、第八十五條第一項前段，判決如主文。
中　　　華　　　民　　　國　　九十一　　年　　　五　　　月　　 十四 　　日
                              民事第十一庭
                            　　　　審判長法　官　吳　景　源
                            　　　　　　　法　官　連　正　義
                            　　　　　　　法　官　陳　金　圍
右正本係照原本作成。
如不服本判決，應於收受送達後二十日內向本院提出上訴書狀，其未表明上訴理由者
，應於提出上訴後二十日內向本院補提理由書狀（均須按他造當事人之人數附繕本）
上訴時應提出委任律師或具有律師資格之人之委任狀；委任有律師資格者，另應附具
律師及格證書及釋明委任人與受任人有民事訴訟法第四百六十六條之一第一項但書或
第二項（詳附註）所定關係之釋明文書影本。
中　　　華　　　民　　　國　　九十一　　年　　　五　　　月　　 十四 　　日
　　　　　　　　　　　　　　　　　　　　  書記官　章　大　富
附註：
民事訴訟法第四百六十六條之一（第一項、第二項）：
對於第二審判決上訴，上訴人應委任律師為訴訟代理人。但上訴人或其法定代理人具
有律師資格者，不在此限。
上訴人之配偶、三親等內之血親、二親等內之姻親，或上訴人為法人、中央或地方機
關時，其所屬專任人員具有律師資格並經法院認為適當者，亦得為第三審訴訟代理人
。
